臺灣臺中地方法院民事判決　九十一年度訴字第三八一八號
　　原　　　告　　丙○○
　　訴訟代理人　　許智捷律師
　　被　　　告　　台中市政府
　　法定代理人　　甲○○
　　訴訟代理人　　蔡宏隆律師
　　複　代理人　　王庭鴻律師
　　　　　　　　　乙○○
右當事人間請求返還不當得利事件，本院於民國九十三年四月二十日言詞辯論終結，
判決如左：
    主      文
被告給付原告新台幣陸萬貳仟玖佰捌拾肆元及自民國九十一年十一月二十一日起至清
償日止，按週年利率百分之五計算之利息。
被告應自民國九十二年一月一日起至返還坐落台中市○○區○○段二五六地號、二五
六之一地號、二六九地號、二七一地號、四二三地號、四三七地號、四三九地號、四
三九之一地號、四四二地號、四四二之一地號土地之日止，按年給付原告新台幣壹萬
貳仟貳佰柒拾肆元。
原告其餘之訴駁回。
訴訟費用由被告負擔十分之一，餘由原告負擔。
本判決原告勝訴部分得假執行。
    事實及理由
一、原告主張：坐落台中市○○區○○段二五六地號、二五六之一地號、二六九地號
    、二七一地號、四二三地號、四三七地號、四三九地號、四三九之一地號、四四
    二地號、四四二之一地號土地（下稱系爭土地）應有部分各三分之一，原為原告
    之父謝成所有，謝成於民國（下同）四十九年四月一日死亡後，系爭土地應有部
    分各三分之一均由原告繼承，並已於八十二年十月二十日辦妥繼承登記。被告無
    正當權源，於原告之父謝成在世時，即占用系爭土地，供為台中市大坑國小（即
    現今之台中市光正國小）之校地使用至今，被告無正當權源占用原告所有系爭土
    地多年，顯然受有相當租金之利益，而原告非但不能使用收益系爭土地，且需負
    擔系爭土地之地價稅，顯然受有損害，且因系爭土地目前係供台中市光正國小使
    用之校地，短時間內自不可能遷校，且被告使用系爭土地應給付之對價，亦有到
    期不履行之虞，爰依不當得利之法律關係，請求被告返還自原告辦妥系爭土地繼
    承登記時起至九十一年十二月止九年期間，按系爭土地公告地價百分之十計算相
    當租金之不當得利，並請求被告自九十二年一月起至交還系爭土地時止，按年給
    付原告租金等語。並聲明：(一)被告應給付原告新台幣（下同）一百六十五萬七千
    零五十三元，及自起訴狀繕本送達翌日（即九十一年十一月二十一日）起至清償
    日止按週年利率百分之五計算之利息。(二)被告應自九十二年一月起至返還坐落台
    中市○○區○○段二五六地號、二五六之一地號、二六九地號、二七一地號、四
    二三地號、四三七地號、四三九地號、四三九之一地號、四四二地號、四四二之
    一地號土地之日止，按年給付原告十八萬四千一百十七元。
二、被告則以：被告占有、使用系爭土地，係因被告於四十九年五月十六日向原告之
    父謝成購買系爭土地以作為台中市大坑國校（即現今之台中市光正國小）校地，
    謝成基於與被告間之買賣契約而交付系爭土地予被告占有、使用，是被告占有系
    爭土地乃具有法律上之原因，並非無權占有，原告為謝成之繼承人，自應繼承謝
    成與被告間之買賣契約交付系爭土地予被告之義務；況由原告之父謝文歲前曾因
    已交付系爭土地予大坑國小使用，乃要求大坑國小協助辦理免除各向稅捐，經被
    告與大坑國小努力後，終獲台中市稅捐稽徵處同意免徵系爭土地之田賦，足見被
    告縱非基於買賣關係而占有系爭土地，兩造間仍有使用借貸關係存在，被告占有
    、使用系爭土地仍有正當權源。又原告請求被告給付九年期間相當租金之不當得
    利，其逾五年部分之請求已罹於時效，被告自得拒絕，另系爭土地地目為田、旱
    及雜等地目，且附近工商業不繁榮，原告請求按公告地價百分之十計算租金，亦
    顯屬過高等語，資為抗辯。並聲明：原告之訴駁回。
三、兩造不爭執之事實：
    原告主張坐落台中市○○區○○段二五六地號（面積七九三．三九平方公尺）、
    二五六之一地號（面積二九．三四平方公尺）、二六九地號（面積四四四．七四
    平方公尺）、二七一地號（面積一七四．六二平方公尺）、四二三地號（面積七
    三九．六八平方公尺）、四三七地號（面積六八五．七八平方公尺）、四三九地
    號（面積一五一．六一平方公尺）、四三九之一地號（面積二六．○三平方公尺
    ）、四四二地號（面積一五．九九平方公尺）、四四二之一地號（面積七．四四
    平方公尺）土地應有部分各三分之一，原為原告之被繼承人謝成所有，四十九年
    四月一日謝成死亡後，系爭土地應有部分各三分之一均由原告繼承，並已於八十
    二年十月二十日辦妥繼承登記，及系爭土地自謝成在世時即由被告占有、使用迄
    今，目前係供為台中市光正國小之校地使用之事實，均為被告所不爭執，且有原
    告提出之土地登記簿謄本在卷可資為證，自堪信原告之上開主張為真正。
四、兩造爭執之事實：
    原告主張被告占有、使用系爭土地並無正當權源，乃屬無權占有等語，則為被告
    所否認，並抗辯係基於被告與原告之被繼承人謝成間就系爭土地有買賣契約存在
    ，謝成為履行出賣人之義務而交付系爭土地予被告占有、使用，縱被告與謝成間
    無買賣關係，亦有使用借貸關係存在，被告占有使用系爭土地乃有正當權源等語
    。是本件兩造爭執之焦點厥為原告之被繼承人謝成與被告就系爭土地有無買賣關
    係或使用借貸關係存在。
五、就兩造爭執事項法院之判斷：
  (一)當事人主張有利於己之事實者，就其事實有舉證之責任。民事訴訟法第二百七十
    七條定有明文。又主張消極事實之一造，不負舉證之責任，主張積極事實之一方
    ，則應負舉證責任，此為舉證責任分配之原則。本件原告主張被告占有、使用系
    爭土地無正當權源，被告則抗辯其占有、使用系爭土地，係本於原告之被繼承人
    謝成履行出賣人義務之交付行為而占有、使用系爭土地，如無買賣關係亦有使用
    借貸關係存在，被告占有、使用系爭土地乃有正當權源，則被告自應就其與原告
    之被繼承人謝成間就系爭土地有買賣契約或使用借貸關係存在之利己積極事實，
    負舉證之責任，合先敘明。
  (二)按私文書應由舉證人證其真正，民事訴訟法第三百五十七條前段亦有明文。經查
    ，被告抗辯其與原告之被繼承人謝成間就系爭土地有買賣契約存在，固據提出同
    意書、賣渡證書、收據清冊、付款明細表各乙件為證，惟原告否認上開同意書、
    賣渡證書、收據清冊、付款明細表上「謝成」簽名、蓋章之真正，被告則迄未能
    舉證證明上開私文書上「謝成」簽名、印文確屬真正，且依被告所提出之賣渡證
    書所載，該賣渡證書簽定之日期為四十九年五月十六日，然謝成早於該賣渡證書
    簽定日期前之四十九年四月一日即已死亡，則有戶籍謄本在卷可按，是謝成顯無
    可能於該賣渡證書上簽章，誠難僅憑上開未經被告舉證證明簽名、蓋章確屬真正
    之同意書、賣渡證書、收據清冊、付款明細表，即遽行認定被告與謝成間就系爭
    土地確有買賣關係存在；雖被告另舉證人林有文、林樹生為被告與謝成間確曾就
    系爭土地之買賣達成合意之證明，然細繹證人林有文之證述：不清楚於四十九年
    間有無與被告訂立契約，但我有去蓋章，土地是我母親賣的，我知道有賣地的事
    ，所以他們通知我去蓋章我就去蓋，我只知道有買賣，但買賣經過我不清楚，錢
    應該是付給我母親，我從來沒有收過錢，我去蓋章時學校都已經蓋好，謝成有無
    賣土地我不清楚等語（見本院卷第六十六頁至第六十七頁），林有文不但陳明並
    不知道原告之被繼承人謝成是否有將系爭土地出售於被告，且參之卷附收據清冊
    上亦有林有文在記載「右款（部分款）確實領迄無訛」字樣下之簽章乙節，與證
    人林有文證稱從未收過款項亦相扞格，林有文之前開證述顯不足為被告與謝成就
    系爭土地有買賣之合意及上開同意書、賣渡證書、收據清冊、付款明細表確屬真
    正之佐證；而證人林樹生固證稱：賣給市政府蓋學校的地是我與謝成及其他很多
    人所共有，由謝成管理的，當時賣的時候所有共有人都有同意賣，共有人都有蓋
    章，同意書及賣渡證書上的簽名不是我簽的，但是章是我蓋的，當時簽同意書及
    賣渡證書時，是所有共有人全部集合在一起簽章的，最後簽讓渡書（按即賣渡證
    書）時我記得謝成應該還沒有死亡，謝成有沒有領錢我不清楚，因為人很多，我
    領完錢就離開了等語（見本院卷第七十六頁、第一百四十二頁），惟謝成早於賣
    渡證書簽定日期（四十九年五月十六日）前之四十九年四月一日即已死亡，已如
    前述，要無可能與林樹生等共有人會同與被告簽定賣渡證書，證人林樹生稱謝成
    亦曾會同簽定賣渡證書等語，要與事實不符，亦不足為謝成確有就系爭土地與被
    告達成買賣之合意並簽定同意書、賣渡證書等之證據。基上，被告既不能舉證證
    明與原告之被繼承人謝成就系爭土地確有買賣契約存在及卷附同意書、賣渡證書
    、收據清冊、付款明細表上「謝成」簽名、蓋章之真正，則被告抗辯係因謝成為
    履行出賣人之義務而交付系爭土地予被告，被告占有、使用，系爭土地有正當權
    源等語，即難採信。
  (三)次按稱使用借貸者，謂當事人一方以物交付他方，而約定他方於無償使用後返還
    其物之契約；民法第四百六十四條亦有明文。依上規定，使用借貸契約，需契約
    當事人就一方以供他方使用之目的而將物交付、他方於無償使用後返還達成合意
    ，始能成立。被告抗辯就系爭土地縱無買賣關係存在，被告使用系爭土地亦係基
    於使用借貸關係而為使用，無非以原告之父謝文歲前曾因系爭土地已交付被告供
    為大坑國小校地使用，因而要求大坑國小協助辦理免除稅捐事宜等語為其論據。
    然查原告之父為謝成，並非謝文歲，謝文歲乃係原告之兄，有戶籍謄本在卷可稽
    ，而原告取得系爭土地應有部分係緣於繼承謝成之遺產而來，並非繼受自謝文歲
    而來，是謝文歲與被告間是否有何種法律關係存在，要均與原告無涉，況單純以
    系爭土地業已由被告使用中為由，而請求協助辦理稅捐免除，亦不足推論為謝成
    即有與被告達成以系爭土地無償供被告使用之使用借貸合意，而被告迄未能舉證
    證明曾與謝成或原告就系爭土地有使用借貸之合意，則被告抗辯就系爭土地縱與
    謝成無買賣關係存在，亦有使用借貸關係存在云云，洵不足採。
  (四)基上所述，被告迄未能舉證證明與原告之被繼承人謝成間就系爭土地有買賣契約
    或使用借貸關係存在，則被告抗辯係基於原告被繼承人謝成因買賣或使用借貸之
    交付，而有正當權源占有、使用系爭土地，均難採信，從而，原告主張被告占有
    、使用系爭土地乃屬無權占有，自堪信為真正。
六、再按城市地方房屋之租金，以不超過土地及其建築物申報總價額年息百分之十為
    限，上開規定於租用基地建築房屋準用之，土地法第九十七條第一項、第一百零
    五條定有明文。又依不當得利之法則請求返還不當得利，以無法律上之原因而受
    利益，致他人受有損害為其要件，故其得請求返還之範圍，應以對方所受之利益
    為度，非以請求人所受損害若干為準，無權占有他人土地，可能獲得相當於法定
    租金之利益為社會通常之觀念（最高法院六十一年台上字第一六九五號判例意旨
    參照）。另租金之請求權因五年間不行使而消滅，為民法第一百二十六條所明定
    ，至於終止租約後之賠償與其他無租賃契約關係之賠償，名稱雖與租金異，然實
    質上仍為使用土地之代價，債權人應同樣按時收取，不因其契約終止或未成立而
    謂其時效之計算應有不同，則凡無法律上之原因而獲得相當於租金之利益，致他
    人受損害時，如該他人之返還利益請求權已逾租金短期消滅時效之期間，債務人
    並為時效之抗辯者，其對於該相當於租金之利益，不得依不當得利之法則請求返
    還（最高法院四十九年台上字第一七三○號判例、八十五年度台上字第七一一號
    、二○五九號判決意旨參照）。本件被告無正當權源而占有、使用系爭土地，已
    詳如前述，則原告依不當得利之法律關係，訴請被告給付占用系爭土地所獲相當
    租金利益之不當得利，自屬有據，惟原告請求被告給付相當租金不當得利之期間
    為九年（即自原告辦妥系爭土地繼承登記之八十二年十月二十日起至九十一年十
    二月止），就其請求逾五年部分業已罹於時效，既經被告提出時效之抗辯，就罹
    於五年時效部分之請求，即屬無據，揆諸前揭判例、判決意旨，亦甚明灼。查原
    告係於九十一年十一月十三日提起本件訴訟，有起訴狀上本院收狀章戳可資為證
    ，則原告請求被告給付自八十六年十一月十四日起至九十一年十二月三十一日止
    占用系爭土地相當租金之不當得利，為有理由，逾上開期間之請求，則屬無據。
    再查系爭土地目前屬台中市光正國小學校用地，光正國小於本院九十三年一月七
    日上午十時許勘驗時，正上課中，而光正國小位於台中市○○路旁（門牌號碼為
    台中市○○路○段一一二號），隔大坑溪對面為「天星國家別墅」，光正國小東
    側東山路兩旁則有住家及店面，商店於勘驗時之上午時段大部分未開門營業，少
    部分開門營業之商店為經營小吃之商店，東山路車兩往來頻繁，於光正國小旁之
    東山路邊設有公車站牌，沿東山路往中興嶺方向距約一公里處有東山樂園即溫泉
    區○○○路往台中市區方向距光正國小約一公里處則有金元富大飯店，光正國小
    西側道路則無商店等情，業據本院勘驗現場製有勘驗筆錄在卷可按，與兩造所述
    亦相符合，本院依系爭土地前開四周環境、交通便利性及生活機能均屬中等、商
    業活動並不發達及被告占用系爭土地係供為台中市光正國小之校地使用，目的在
    供教育、公益使用，原告及該區域之住戶均同享其利益，被告並未以之經營商業
    而獲得經濟上之顯著利益，其利用系爭土地所受利益低微等一切狀況綜合判斷，
    認被告占用系爭土地所獲利益之程度顯然偏低，原告請求被告給付相當租金之不
    當得利，應以按系爭土地申報總價額年息百分之五計算為恰當。末查，原告並未
    依法就系爭土地申報地價，依平均地權條例第十六條規定，應以公告地價百分之
    八十為其申報地價，系爭十筆土地之公告地價均為每平方公尺三百元，其申報地
    價均為每平方公尺二百四十元，有台中市中正地政事務所九十二年五月一日中正
    地所三字第○九二○○○八二一二號函在卷可按，則依原告請求自八十六年十一
    月十四日起至九十一年十二月三十一日止之期間，被告應返還原告相當租金之不
    當得利金額即為六萬二千九百八十四元。
    計算式：被告每年應給付相當租金之不當得利之金額為3068.62Ⅹ240Ⅹ5％Ⅹ1
              ／ 3＝12274元（元以下四捨五入，下同）
            原告請求給付之自八十六年十一月十四日起至九十一年十二月三十一
              日止期間，被告應給付之金額為12274Ⅹ（5＋48／365）＝62984元。
七、按請求將來給付之訴，以有預為請求之必要者為限，得提起之，民事訴訟法第二
    百四十六條定有明文。上開規定所稱「有預為請求之必要」，如被告就原告之請
    求自體或其請求所由生之法律關係有所爭執，或預先表示不履行，通常得認為有
    到期不履行之虞；關於利息、租金、贍養費等應繼續給付之債務，就已屆履行期
    部分有不履行之情形者，就未屆履行期部分，均應認為有預為請求之必要。本件
    原告主張被告占用系爭土地係屬無權占有，為被告所否認，兩造就原告有無請求
    被告給付相當租金之不當得利請求權有所爭執，且原告所請求者為相當租金、於
    被告無權占有期間均應繼續給付之債務，而被告已占用系爭土地達數十年之久，
    期間從未給付占用系爭土地之對價，依上說明，應認原告有預為請求之必要，而
    被告因無權占用系爭土地每年可獲得相當租金之利益為一萬二千二百七十四元，
    已如前述第六段計算式所示，從而，原告併請求被告自九十二年一月一日起至
    交還系爭土地之日止，按年給付租金一萬二千二百七十四元部分，亦應准許。
八、綜據上述，原告依不當得利之法律關係，訴請被告給付相當租金之損害金六萬二
    千九百八十四元及自九十一年十一月二十一日（即起訴狀繕本送達翌日）起至清
    償日止，按週年利率百分之五計算之法定遲延利息，及請求被告自九十二年一月
    一日起至交還系爭土地之日止，按年給付相當租金之一萬二千二百七十四元部分
    ，為有理由，應予准許，逾上開金額之請求部分，則屬無據，應予駁回。
九、按所命給付之金額或價額未逾新台幣五十萬元之判決，法院應依職權宣告假執行
    ，民事訴訟法第三百八十九條第一項第五款定有明文。本件所命給付之金額未逾
    五十萬元，爰依上開規定，就原告勝訴部分依職權宣告假執行。
十、本件判決之結果已臻明確，兩造其餘攻擊防禦方法，經審酌均於判決結果無影響
    ，爰不一一論述，附此敘明。
十一、據上論結，本件原告之訴為一部有理由，一部無理由，依民事訴訟法第七十九
      條、第三百八十九條第一項第五款，判決如主文。
中　　　華　　　民　　　國　　九十三　　年　　　五　　　月　　十八　　　日
　　　　　　　　　　　　　　　　　臺灣臺中地方法院民事第一庭
~B法　　　官　呂麗玉
右為正本係照原本作成
如不服本判決，應於判決送達後二十日內，向本院提出上訴狀。
中　　　華　　　民　　　國　　九十三　　年　　　五　　　月　　十八　　　日
~B法院書記官
